【裁判字號】    89,台上,5088
【裁判日期】    890824
【裁判案由】    貪污
【裁判全文】
最高法院刑事判決                              八十九年度台上字第五○八八號
    上訴人  台灣高等法院檢察署檢察官
    被  告  甲○○
右上訴人因被告貪污案件，不服台灣高等法院中華民國八十九年三月三十一日第二審
更審判決（八十八年度上更(二)字第二三二號，起訴案號：台灣台北地方法院檢察署八
十二年度偵字第二七九八六號），提起上訴，本院判決如左：
    主  文
原判決撤銷，發回台灣高等法院。
    理  由
本件原判決以公訴意旨略稱：被告甲○○原為台北市政府地政處資訊室主任，為依法
令從事公務之人員，因其於國立中興大學、私立逢甲大學及私立文化大學兼課，準備
出版「不動產估價通論」一書作為副教授升等論文。被告為節省打字排版之支出，明
知該書與公務無關，竟自民國七十八年八月起，利用主管監督部屬繕打公文之機會，
將該書之大部分文稿交付部屬蕭子慧、李佩玲、張元貞等人利用公務電腦於上班時間
打印，再由所屬施明祥利用公務電腦將蕭子慧等人所打印文稿整理排版以利印刷。蕭
子慧等人因懾於被告主管之淫威而勉強接受打印並排版該書約二十二萬餘字。在上述
部屬打印排版該書期間，被告利用主管職權儘量減少各該部屬打印公文之件數，以利
各該部屬專心打印上述書籍，而增加其他部屬處理公文公務之工作份量，嚴重影響資
訊室之公務績效，被告得手後將全書交付天禧印刷有限公司負責人樓小文印刷裝訂成
冊，被告因而圖得約新台幣、肆萬元之不法利益。因認被告涉有貪污治罪條例第六
條第一項第四款之罪嫌云云。經審理結果，不能證明被告犯罪，因而撤銷第一審科刑
判決，改判諭知被告無罪，固非無見。
惟查：(一)、證人之證言有部分前後不符，或相互間有所歧異時，究竟何者為可採，法
院仍得本其自由心證予以斟酌，非謂一有不符或矛盾，即應認其均為不可採信。苟其
證言於基本事實之真實性無礙時，則仍非不得予以採信。原判決理由說明證人李佩玲
於法務部調查局提示「不動產估價通論」電腦列印影本，詢以「請檢視本書那些章節
係由你代為登打﹖」時，答稱：「第九章及第十章部分係由我代為登打。」於檢察官
偵查時提示該證據，問：「被告有無交給你打印﹖」時，答稱：「第九章有關建築部
分是我打的。」惟該書第九章係被告於中國生產力中心上課時之講義內容，係由該中
心打字編印，亦據證人曹淑琲於一審證述詳確。則證人李佩玲於法務部調查局所為證
詞與事實不符。證人張元貞於法務部調查局北部地區機動工作組（下稱北機組）調查
時雖供述：「我曾幫他打過考卷及其個人著作〝不動產估價通論〞的一部分。」惟於
一審調查中供稱：「我祇說我擔任工作時，甲○○給我打資料，但我沒有說是打那本
書，我不知他資料用途，……。」證人僅泛稱代為打印，但究為被告代打何章何節並
不明確，自不得以此模糊證詞為不利被告之認定云云。然稽之卷內證據資料，一審調
查時，並未提示任何資料（包含講義或不動產估價通論一書），僅訊問證人曹淑琲不
動產估價通論第九章，是否曾在中國生產力中心上課時講義內容﹖及妳在中國生產力
中心任職﹖答：「我在中國生產力中心任職，負責教育訓練部分，被告曾在我們中心
講課『土地估價師研習班』，建物（不動產）估價（通論）一書是被告講義，由我們
中心打字編印。」此有訊問筆錄足按（見一審卷第三十九頁），證人李佩玲、張元貞
之證言，雖前後不符，惟所證均於任職期間打印被告交付非屬公務之文稿，則相一致
。且與證人蕭子慧於北機組調查時及檢察官偵查中，所一再供證確有代被告登打列印
所交付將出版之資料等情（見北機組卷蕭子慧筆錄及偵查卷第六頁）相符合。則證人
蕭子慧、李佩玲、張元貞所證確為被告打印所交付之非屬公務之文稿之事實，自可憑
採。原判決未根究明白上開證人為被告代為打印之文稿是否即為被告提供證人施明祥
重新排列編頁及列印再交予樓小文印製出版之「不動產估價通論」一書，遽以證人蕭
子慧、李佩玲、張元貞上述所證，或與事實不符，或代打之章、節並不明確，而為有
利被告之判斷，不免速斷。(二)、原判決理由三(一)說明被告所編著之「不動產估價通論
」一書，共計十四章，三百六十頁，其中中華徵信所股份有限公司（下稱中華徵信所
）出版之「市場與行情」雜誌所刊登之四篇文章，即該書之第一章至第四章，共六十
二頁，被告弟媳邱婉琪代打第十一章至十三章部分共一百三十三頁，……云云。然稽
之卷內資料，原審曾函中華徵信所查覆該公司出版之「市場與行情」之文章，選自被
告所著作「不動產估價通論」部分篇章資料過院參辦。該公司於八十八年十二月二十
一日以八十八中徵出字第○四九三號函稱：請提供甲○○「不動產估價通論」刊載於
「市場與行情」之日期及期數，俾便查覆請惠覆等語（見原審八十八年度上更(二)字第
二三二號卷第一○九、一一七頁）。原審並未提供上述資料，遽予認定被告所編著之
「不動產估價通論」一書共十四章三百六十頁，中華徵信所出版之「市場與行情」雜
誌所刊登之四篇文章即「不動產估價通論」第一章至第四章，共六十二頁，應予扣除
，難謂無證據調查未盡之違法。而證人邱婉琪於偵查中經提示被告著作之上開「不動
產估價通論」一書，訊以那一部分是你打的﹖答：「第十二章、第十三章，很像是我
打的，其他沒有印象」等語（見偵查卷第六十八頁背面）。原判決理由卻憑以認定證
人邱婉琪代為打字部分之第十一至第十三章一百三十三頁扣除，顯與卷內資料不符，
難謂無證據上理由矛盾之違法。檢察官上訴意旨執以指摘原判決不當，非無理由，應
認原判決仍有撤銷發回更審之原因。
據上論結，應依刑事訴訟法第三百九十七條、第四百零一條，判決如主文。
中      華      民      國    八十九    年      八      月    二十四    日
                              最高法院刑事第三庭
                                  審判長法官  陳  錫  奎
                                        法官  洪  清  江
                                        法官  吳  昆  仁
                                        法官  李  伯  道
                                        法官  洪  文  章
      右正本證明與原本無異
                                              書  記  官
中      華      民      國    八十九    年      八      月    二十九    日


司法院資訊處製作；財團法人民間司法改革基金會備份。
